【裁判字號】    99,台上,5079
【裁判日期】    990812
【裁判案由】    妨害性自主
【裁判全文】
最高法院刑事判決            九十九年度台上字第五０七九號
上  訴  人  黃○○（原名王○○）
                    詳細姓名、年齡、住址均詳卷
            王○○  詳細姓名、年齡、住址均詳卷
上 列二 人
共      同
選任辯護人  趙元昊律師
            許瑞榮律師
上  訴  人  葉○○  詳細姓名、年齡、住址均詳卷
            巫○○  詳細姓名、年齡、住址均詳卷
上列上訴人等因妨害性自主案件，不服台灣高等法院中華民國九
十七年六月十一日及同年九月十六日第二審判決（九十七年度上
訴字第二三四五號；起訴案號：台灣板橋地方法院檢察署九十六
年度偵字第一五三七六號），提起上訴，本院判決如下：
    主  文
原判決撤銷，發回台灣高等法院。
    理  由
一、本件原判決(一)、以上訴人黃○○（原名王○○）、王○○（
係被害人Ａ女之父、叔，基本資料均詳卷）不服第一審之科刑判
決，其等第二審上訴狀僅記載「本人坦承於上述刑事案件裡的行
為，破壞了固有的社會倫理，深感悔意，懇求法官能減輕刑責，
實感厚德」等語，未能具體指摘原判決（按指第一審判決）於認
定事實、適用法律及量刑等項，有何違法或不當，核均非具體之
上訴理由，依刑事訴訟法第三百六十一條第一項、第二項、第三
百六十七條前段規定意旨，其等上訴顯不合法定程式，均應予駁
回，並不經言詞辯論為之。(二)、認定另上訴人葉○○、巫○○分
別為Ａ女之表舅公與小姑姑男友（基本資料同詳卷），皆明知Ａ
女於就讀國小、國中時，係未滿十四歲之少女，竟各基於對未滿
十四歲女子為強制性交之接續犯意，葉○○自民國九十四至九十
六年間（即Ａ女國小五年級至國中一年級），在○○縣○○市○
○路住處（地址詳卷）房間內，趁同住之其他家人外出或熟睡之
際，接近Ａ女，不顧Ａ女推開之動作，違反意願，以手伸進上衣
內，撫摸胸部或舔其下體，進而以性器官插入Ａ女陰道，以此方
式長期對Ａ女強制性交得逞數次；巫○○則於Ａ女就讀國中一年
級期間（九十五年八月至九十六年二月間），利用每日下午五時
許Ａ女放學返家至巫○○於晚間六時三十分許上班前之空檔，趁
Ａ女之父熟睡或家人均外出上班之際，亦在上址住處之Ａ女房間
或其他家人房間內，違反Ａ女之意願，將之強壓於牆上或床上、
褪去褲子，以性器官插入Ａ女陰道內，而以此方式長期對Ａ女強
制性交得逞多次等情。因而撤銷第一審關於葉○○部分之科刑判
決，改判仍論處葉○○對於未滿十四歲之女子，以違反其意願之
方式而為性交罪刑（處有期徒刑八年）並維持第一審論以巫○○
同上罪名（處有期徒刑七年十月）之判決，駁回巫○○之第二審
上訴，固非無見。
二、惟查：(一)、被告在刑事訴訟法上應享有充分之防禦權，為憲
法第十六條保障人民訴訟權之核心領域（司法院釋字第五八二號
解釋參照）。此防禦權包含消極性的緘默權（刑事訴訟法第一百
五十六條第四項後段）、無罪推定（同法第一百五十四條第一項
），及積極性的受辯護人協助之權利（一般稱為辯護倚賴權），
同法第九十五條所定訊問被告前之告知義務，其中第一、二款即
屬於前者，第三、四款則屬於後者。是辯護倚賴權，為被告防禦
權之重要內容，公民與政治權利國際公約第十四條第三項第四款
即規定，被告到庭受審，得由其選任辯護人答辯；未選任辯護人
者，應告以有此權利；法院認為審判有此必要時，應為其指定公
設辯護人，如被告無資力酬償，得免付之。刑事審判強制辯護適
用範圍，亦由最輕本刑三年以上有期徒刑或高等法院管轄第一審
之案件，擴大至因智能障礙無法為完全陳述，暨低收入戶而有必
要法律協（扶）助之被告（刑事訴訟法第三十一條第一項；公設
辯護人條例第二條；法律扶助法第四條第二項）。演變至今，強
制辯護案件由國家公權力介入，對於弱勢者保障此防禦權，更為
辯護倚賴權之最大發揮。而刑事訴訟法第三百六十一條及第三百
六十七條修正後，提起第二審上訴，其上訴書狀應敘述具體理由
，否則即不合法律上之程式，應為駁回之裁判，修法意旨固在於
揚棄先前得不附任何理由，允許「空白上訴」之流弊，以節制浮
濫提起上訴，俾使有限之司法資源能夠合理分配利用，乃為立法
者對提起上訴所加之限制，屬立法之形成空間。然而同法第三百
四十四條第五項仍規定：「宣告死刑或無期徒刑之案件，原審法
院應不待上訴依職權逕送該管上級法院審判，並通知當事人。」
第六項規定：「前項情形，視為被告已提起上訴。」並不受上揭
第二審上訴門檻之限制，無非因宣告死刑、無期徒刑之案件，基
於剝奪生命、嚴重限制自由法益必須特別慎重之立場，乃直接跨
過上揭程序門檻，不生未附具體理由即不能上訴之問題，向無疑
義。於此角度而言，非但係法益衝突抉擇結果，本身亦屬司法資
源之合理分配利用，也足徵上開上訴第二審應附具體理由之限制
，並非絕無例外。於強制辯護案件，如無辯護人代為製作上訴理
由狀，致上訴未敘述具體理由，固仍屬同法第三百六十一條之情
形，惟若其辯護倚賴權未受合理照料，自首開訴訟防禦權受侵害
之立場觀之，兩相權衡，上揭上訴第二審之限制條件，同應有某
種程度之退縮。換言之，強制辯護案件既因案情重大或被告本身
弱勢（智障或窮困），由國家主動給與辯護人為協助，此倚賴權
尤甚於一般之選任辯護，更應受保障。是在第二審審判中，既應
強制辯護，則提起第二審上訴時所設定之門檻，亦應受辯護人協
助，否則強制辯護案件，率因無辯護人代提上訴理由，遭以未敘
述具體理由而駁回上訴，等同架空強制辯護制度，有違其防禦權
之保障。何況實際上，是類強制辯護案件之被告，不服第一審判
決，當係已受相對較重刑度之宣告，更應給予一定程度之保護，
不能將之與一般案件同視。從而，在第一審法院將卷證移送第二
審法院之前，原第一審法院之辯護人因尚且負有提供法律知識、
協助被告之義務（刑事訴訟法第三百四十六條；公設辯護人條例
第十七條；律師法第三十二條第二項、第三十六條），第一審法
院自應以適當之方法，提醒受相對重刑宣判之被告，倘有不服，
得請求其辯護人代撰上訴理由狀（例如在判決書之末，或作成附
件資料，以教示方式、載明上旨；或提解到庭聆判，當庭告知、
記明筆錄），其若漏未處理，或原辯護人違背職責，第二審法院
仍應指定辯護人，命其代為提出上訴之具體理由，俾強制辯護制
度所保障之辯護倚賴權，能有效發揮作用。易言之，刑事訴訟法
第三十一條第一項所稱之「審判中」，依其立法理由之說明，純
係相對於「偵查」程序而已；是就第二審上訴法院而言，即應指
案卷之移審，而不侷限於合法之上訴（但上訴逾期或無上訴權人
之上訴，仍不包括在內；衡諸是類須強制辯護之案件，在第一審
法院審判中，既已有律師或公設辯護人協助訴訟，是在第二審之
實務運作上，當不致衝擊過大）。至於辯護人代撰之第二審上訴
理由狀，是否確實符合法定之「具體理由」形式要件，則係另一
問題。黃○○、王○○皆被訴犯加重妨害性自主罪嫌，第一審法
院亦依該罪名予以論處（分處有期徒刑八年六月、七年六月），
屬最輕本刑為三年以上有期徒刑之案件，宣告之刑度亦不輕，第
一審法院既未教示其等得請求辯護人代撰上訴理由狀，原審又逕
以其等自行提出之上訴狀所敘理由難認具體，不合法律上之程式
為由，不經言詞辯論，駁回其等第二審上訴，無異剝奪其等強制
辯護案件應受特別保障之辯護倚賴權，自非適法。(二)、刑法修正
刪除連續犯之規定，關於犯罪行為罪數之計算，其修正理由內，
雖然說明可以朝接續犯之概念予以發展等語，但實際上仍以適度
為宜，否則勢將破壞刑法體系，反悖修法導正包括一罪適用過於
浮濫之原意。其實，接續犯乃指行為人之數行為，於同一或密切
接近之時、地實行，侵害同一法益，而其各行為之獨立性極為薄
弱，依一般社會健全觀念，實難以強行分開，且在刑法評價上，
以視為數個舉動之接續作為，合為包括之一行為，較為合理之情
形而言，是自其行為之延續性觀察，固然必存有一段時間之特徵
，但亦非毫無限制，倘竟綿延數月或經年，即難為一般社會健全
觀念所允許，無評價為一個行為概念之餘地。按諸性交，通常以
男性射精或發洩性慾完畢，作為認定性交次數之計算，區別不難
，獨立性亦強，於經驗、論理上，殊難想像累月經年之長期多次
性交，可以符合接續犯之行為概念。又刑法修正之後，往昔若干
刑事訴訟法規定之操作模式，當應配合改變，例如以往允許籠統
混用數行為之證據資料，認定成立連續犯之作法，即已不合時宜
，當須遵守嚴謹證據法則及罪疑唯輕原則，依一行為一罪一罰之
新制，就各獨立評價行為之證據資料，逐一檢視；其若部分行為
，犯罪證據不足，檢察官不應將之擇為起訴客體，法院亦不可率
予認定全部成立犯罪。具體以言，祇能就證據充分之該次或數次
犯行（例如第一次、最末次、或其間較為明顯者），予以追訴、
審認，如係數罪，再妥適定其應執行之刑度，其他部分則不予起
訴或諭知無罪。從而，祇因不忍心定應執行刑結果，可能刑期過
長，竟將修正前之連續犯數行為（相當長時間之多次行為），在
修法後，評價為包括一罪之接續犯，無異削足適履，自有法則適
用不當之違誤。原判決既認定葉○○、巫○○各有不詳之多次對
於Ａ女性侵害，時間分別達二年及半年之久（見原判決第一頁倒
數第三、四、九、十行），證據上則籠統混用，再將之評價為包
括一罪之接續犯（見原判決第十頁第六至九行），其法則適用，
核非恰當。(三)、性侵害犯罪案件因具有隱密性，通常僅有被告及
被害人二人在場，不免淪為各說各話之局面，倘被害人與被告又
存有一定親屬關係，實足令被害人陷入維護親情與揭發犯罪之兩
難困境，出現先後陳述不一或矛盾現象，真相如何，當須根究明
白，期能毋枉毋縱。尤以被害者如係未滿十四歲之人，且指述先
後遭受不同之多數親人性侵害，則其處女膜破裂之診斷證明，對
於部分被告而言，其直接關聯性與證明力，即顯然相對減低，既
乏其他積極、確切佐證，於此情況下，基於證據資料愈豐富，愈
有助於發現真實之理念，並為維護公平正義起見，將各有爭執之
被告，送為測謊鑑定，當不失為可行之查證方式。Ａ女指稱先遭
父親、叔叔即黃○○、王○○，長期多次性侵害得逞，黃○○、
王○○亦坦承其情，則Ａ女處女膜呈現裂痕之醫院診斷證明書，
是否得作為Ａ女嗣後另遭他人性侵害之證據資料，及其證明力如
何？非無斟酌餘地。葉○○、巫○○既一再堅稱不曾對於Ａ女為
性侵害，縱然Ａ女在警詢和偵查中，迭稱遭受葉○○、巫○○性
侵害，但在審理中到庭無法完足陳述（見原判決第二頁第八至十
七行），致有與葉○○、巫○○均各說各話之情形，其他證人所
述並非直接、確切之積極證據，原審逕以葉○○、巫○○所辯難
信為由，認定其等犯加重強制性交之重罪，未遑將之送為測謊鑑
定等其他證據調查方法，應認查證尚嫌未盡。以上，或為上訴意
旨所指摘，或屬本院得依職權調查之事項，應認原判決具有撤銷
發回更審之原因。
據上論結，應依刑事訴訟法第三百九十七條、第四百零一條，判
決如主文。
中    華    民    國  九十九  年    八    月   十二   日
                      最高法院刑事第十庭
                          審判長法官  花  滿  堂
                                法官  黃  正  興
                                法官  陳  東  誥
                                法官  林  錦  芳
                                法官  洪  昌  宏
本件正本證明與原本無異
                                      書  記  官
中    華    民    國  九十九  年    八    月   十六   日
                                                      Q

司法院資訊處製作；財團法人民間司法改革基金會備份。
